【裁判字號】    95,婚,66
【裁判日期】    951016
【裁判案由】    履行同居
【裁判全文】
臺灣臺南地方法院家事判決                95年度婚字第66號
原告  甲○○
被告  乙○○
前當事人間請求履行同居事件，本院於民國95年10月2日言詞辯
論終結，判決如下：
    主      文
被告應與原告於「台南縣歸仁鄉○○村○○鄰○○○路231巷7號」
同居。
訴訟費用由被告負擔。
    事實及理由
一、原告方面：原告甲○○ （女，民國○○年○月○○日生，身分證
    統一編號：Ｚ000000000號）與被告乙○○（男，民國45年10
    月6日，身分證統一編號：Ｚ000000000號）為夫妻， 婚後育
    有一名子女郭逸翰已成年。兩造自民國68年至73年皆與被告
    之父母同住，嗣兩造於78年一起與子女搬至所購買位於「台
    南縣歸仁鄉○○村○○鄰○○○路231巷7號」戶籍地之住宅同
    居。惟被告近年來與訴外人曾美華過從甚密，常藉故挑剔原
    告，無故要求與原告離婚， 甚至於92年8月離開前揭同居住
    所後即未曾返回與原告同居，且於92年10月向本院提出兩造
    婚姻無效之訴，該事件經法院判決駁回確定，但被告離家迄
    今已三年，仍拒不返回前揭同居住所，爰依民法第1001條規
    定請求被告履行同居之義務。
二、被告方面：被告從未拒絕履行同居之義務，係原告認被告沒
    資格住於兩造之住所，要求被告遷出，並揚言被告若不從，
    將殺害被告；又原告有肢體暴力行為，且會破壞房門及摔東
    西；復原告會對鄰居散佈不利於被告之不實謠言；又被告之
    父母年邁且身體欠佳，被告欲與被告之父母同住，原告如欲
    同居，可至被告父母住處與被告同居。
三、不爭執事項：
（一）兩造育有子女1名已成年。
（二）被告於92年8月間離開兩造原共同居住位於「台南縣歸仁
      鄉○○村○○鄰○○○路231巷7號」之同居住所，兩造分居
      迄今未曾同居。
四、得心證之理由：
（一）原告主張兩造為夫妻， 育有子女1名已成年，被告於92年
      向本院提起兩造婚姻無效之訴等情，查被告之兩造婚無效
      之訴， 經本院92年度婚字第959號判決、台灣高等法院台
      南分院93年度家上字第74號敗訴判決確定， 有判決書2份
      在卷可稽，又經本院使用全戶戶籍查詢無誤，有全戶戶籍
      資料查詢結果3紙在卷足憑，堪信原告前揭主張為真實。
（二）按夫妻之住所，由雙方共同協議之；未為協議或協議不成
      時，得聲請法院定之；法院為夫妻之住所裁定前，以夫妻
      共同戶籍地推定為其住所，民法第1002條亦定有明文。原
      告主張兩造與子女於78年間一起搬至「台南縣歸仁鄉○○
      村○○鄰○○○街231巷7號」兩造戶籍地之住宅同居，兩造
      及子女並均設籍該地，迄今原告與子女仍住於該處，被告
      於92年間係自行搬出，雖被告於94年間自行將戶籍遷出，
      但兩造並未另行協議同居地點等情，經本院使用全戶戶籍
      查詢無誤， 有全戶戶籍資料查詢結果3紙在卷足憑，核與
      證人即原告之鄰居葉麗英到庭證述稱：「我於七十八年搬
      到歸仁鄉，就與原告是鄰居，…原告一直都住在這裡……
      」及證人亦原告之鄰居黃忠學到庭證述稱：「……知道被
      告還住在歸仁鄉，但被告我比較少看到。」等情節相符（
      均見本院95年9月25日言詞辯論筆錄） ，且為被告所不爭
      執，堪信原告之此部分主張為真實。 查兩造自78年7月24
      日起所設之戶籍地即為「台南縣歸仁鄉○○村○○鄰○○○
      街231巷7號」，被告雖於94年6月1日始將戶籍遷入登記於
      「台南縣關廟鄉○○村○鄰○○街12號」處， 惟兩造於78
      年遷入戶籍地迄被告於92年8月間離家已逾14年， 而原告
      仍設籍該地，顯然兩造有以兩造戶籍地為夫妻住所之協議
      或默示， 縱兩造未為協議，按民法第1002條第2項之規定
      ，以夫妻共同戶籍地推定為其住所，且兩造亦未有協議變
      更住所至何處之約定。是原告主張兩造夫妻之同居住所應
      為「台南縣歸仁鄉○○村○○鄰○○○街231巷7號」乙節，
      堪信為真實。
（三）次按夫妻互負同居之義務，但有不能同居之正當理由者，
      不在此限，民法第1001條定有明文。因之夫妻互負同居義
      務，在婚姻關係存續中，苟非證明有不堪同居之虐待，或
      有其他正當理由，即不得由一造拒絕同居（最高法院18年
      上字第2129號、19年上字第2693號判例意旨參照）。原告
      主張兩造夫妻同居地點仍在「台南縣歸仁鄉○○村○○鄰○
      ○○街231巷7號」乙節，既堪信為真實，則本件兩造結婚
      後，被告於92年8月間離家出走， 迄今仍不願與原告同居
      ，則本件所應審究者即為被告是否有拒絕與原告同居之正
      當理由，經查：
    1.被告以原告認被告無資格住兩造之住所，要求被告遷出，
      並揚言被告若不從，將殺害被告，並否認因與訴外人曾美
      華過從甚密，而常藉故挑剔原告云云置辯。原告否認要求
      被告遷出等情，原告表示兩造口角時難免會說氣話，但並
      無要求被告遷出。查原告表示係因被告與訴外人曾美華過
      從甚密，並曾向台灣台南地方法院檢察署提出妨害家庭之
      告訴，嗣原告撤回告訴，並無法證實被告確因訴外人曾美
      華之關係而離家，有台灣台南地方法院檢察署93年度偵字
      第5894號檢察官不起訴處分書在卷可稽。惟按，夫妻間相
      處難免有口角發生，尚難僅以夫妻間偶爾爭吵所述，即認
      原告有廢止兩造婚後住所約定之意思，且夫妻口角亦應力
      謀和諧解決之道，選擇其他平和手段，始能兼獲家庭和諧
      ，殊無逕自離家不回之理；況被告迄今仍請託兩造親友協
      商及地方調解委員會調解請原告返回住所，益足證明兩造
      尚未有協議變更住所至何處之約定；又原告固然不能遽認
      被告係因與訴外人曾美華過從甚密始離家，但被告亦不能
      舉證證明所辯，自難據此即認被告此部分抗辯為真。
    2.被告又以原告有肢體暴力行為，且會破壞房門及摔東西云
      云置辯，然為原告所否認。查，證人即原告之鄰居葉麗英
      到庭證述稱：「…我以前看他們很恩愛，我看他們一直都
      很好，…我住在原告的另一端，也沒有看過或聽過他們之
      發生何事，我覺得他們之間應該沒有什麼事，他們兩個人
      都是老師，後且也沒有特別的事，我也沒有看到或聽過。
      」及證人黃忠學到庭證述：「我與兩造是鄰居，但是我沒
      有看過他們之間有吵架或其他的事……」等語（見本院95
      年9月25日言詞辯論筆錄）， 觀證人之證詞，並不能證明
      原告有何破壞房門及摔東西等肢體暴力行為，且被告始終
      未舉證以實其說，是被告此部分抗辯，尚難採信。況夫妻
      本係來自不同家庭背景之個體，相處日久，發生摩擦、齟
      齬，在所難免，爭執時一時衝動所為之行為，多為發洩心
      中不滿之情緒，依被告所述之情節，尚難認會造成被告身
      體上或精神上不可忍受之痛苦，致不堪繼續同居之程度。
    3.被告復以原告會對鄰居散佈不利於被告之不實謠言置辯云
      云，然為原告所否認。查，證人即兩造鄰居葉麗英到庭證
      述稱：「…我以前看他們很恩愛，我看他們一直都很好，
      …我住在原告的另一端，也沒有看過或聽過他們之發生何
      事，我覺得他們之間應該沒有什麼事，他們兩個人都是老
      師，而且也沒有特別的事，我也沒有看到或聽過。」等語
      （見本院95年9月25日言詞辯論筆錄） ，已難認原告有散
      佈不利於被告之不實謠言； 況被告於92年8月離家後即未
      曾返回住所，遑論與住所附近鄰居接觸，僅憑自己憶測之
      詞即認原告散佈不實之謠言，又未舉證以實其說，自難據
      此即認被告此部分抗辯為真。
    4.被告又以被告之父母年邁且身體欠佳，被告欲與被告之父
      母同住云云置辯。查被告若真心要照顧年邁雙親，應與原
      告共同協調，今原告捨此不為而遽搬離原住所，且離家迄
      今從不過問原告與兩造子女之生活，顯然與一般社會認知
      有所差異；又，縱被告此部分抗辯屬實，惟其既負有與配
      偶同居之義務，自應本於夫妻婚姻共同生活之結合關係，
      於履行同居義務之同時，兼及照顧其父母，而非可棄配偶
      共同生活之義務於不顧；況兩造之住所與被告父母住處相
      距不遠，被告如願誠心與原告商量妥善照顧兩家庭，應非
      難事，被告執此事由拒絕與原告履行同居義務，顯然非拒
      絕同居之正當理由。
    5.綜上，被告並無拒絕與原告同居之正當理由。
（四）綜上所述，原告本於現存之夫妻關係，依民法第1001條之
      規定，請求被告應於兩造夫妻同居地點之「台南縣歸仁鄉
      ○○村○○鄰○○○路231巷7號」履行同居義務，為有理由
      ，應予准許。
五、結論：原告之訴，為有理由，依民事訴訟法第385條第1項前
    段、第78條，判決如主文。
中    華    民    國    95    年    10    月    16    日
                      家事法庭    法  官  王 獻 楠
上正本係照原本作成。
如對本判決上訴，須於收受判決正本送達後20日內向本院提出上
訴狀，並繳納上訴費及附具繕本。
中    華    民    國    95    年    10    月    16    日
                                 書記官  蘇 玲 錦


司法院資訊處製作；財團法人民間司法改革基金會備份。
